【裁判字號】    98,易,61
【裁判日期】    980324
【裁判案由】    詐欺
【裁判全文】
臺灣臺南地方法院刑事判決                98年度易字第61號
公  訴  人  臺灣臺南地方法院檢察署檢察官
被      告  甲○○
                    巷2號
上列被告因詐欺案件，經檢察官提起公訴（97年度偵字第12439
號），本院判決如下：
    主  文
甲○○幫助意圖為自己不法之所有，以詐術使人將本人之物交付
，處有期徒刑拾月。減為有期徒刑伍月，如易科罰金，以銀元參
佰元即新臺幣玖佰元折算壹日。
    事  實
一、甲○○係有商行經驗，並使用過支票之人，可預見將自己之
    支票本提供他人使用，有遭利用作為人頭帳戶，作為詐欺集
    團使用之虞，竟基於幫助他人詐欺取財之未必故意，於民國
    94年3 、4 月間在台南市○○路老地方餐廳，將其所開設中
    國農民銀行（95年5 月1 日後，合併為合作金庫商業銀行股
    份有限公司）、第一商業銀行、聯邦商業銀行、台南第三信
    用合作社之支票4 本共356 張，於發票人欄蓋章後，交付予
    年籍及真實姓名均不詳之「林小姐」，甲○○並因此獲得新
    台幣（下同）27萬元之利益。該年籍及真實姓名不詳之「林
    小姐」取得甲○○之前開之支票後，持之讓與不特定之人。
    嗣許華賓（業經臺灣高雄地方法院判處有期徒刑6 個月確定
    ）於95年8 月中旬，持前開發票人：甲○○、票號：FAY000
    0000、付款銀行：中國農民銀行、票面金額：1,714,000 元
    、發票日：95年11月15日之支票，以白金漢公司為名義，向
    乙○○佯稱接獲大工程，而向乙○○預訂價值177萬9,008元
    之五金貨物，乙○○因而陷於錯誤，遂於備貨完成後，分別
    於同年9 月11日、9 月20日、9 月21日、9 月25日、9 月30
    日、10月3 日，將價額分別為5,080元、68萬8,928元、100
    萬3,700元、4,050元、2 萬4,250元、5 萬3,000元之五金貨
    物，陸續送至白金漢公司，許華賓得手後，將詐得之五金貨
    物予以變賣，嗣上開支票因存款不足及拒絕往來戶而遭退票
    ，乙○○追討貨款無著，始悉受騙。
二、案經法務部調查局臺南縣調查站移送臺灣板橋地方法院檢察
    署呈請臺灣高等法院檢察署檢察長核轉臺灣臺南地方法院檢
    察署檢察官偵查起訴。
    理  由
壹、程序部分：
    本件各項證據資料及方法，業經本院於民國98年3 月10日公
    開審理之始，經合議庭評議後當庭宣示證據能力之有無並載
    明於審判筆錄。
貳、實體部分：
一、訊據被告並不否認曾於上開時地，將如上開所述之支票本4
    本於發票人欄蓋上印章後，交付予「林小姐」之人，嗣由許
    華賓輾轉取得票號：FAY0000000之支票，向被害人乙○○詐
    得價值1,714,000 元之貨物等事實，並有被告於調查局詢問
    、偵查中及本院審理中之供述、證人即被害人乙○○於偵查
    中之證述、票號FAY-0000000 號支票、臺灣票據交換所臺南
    分所退票理由單影本各1 紙及臺灣高雄地方法院96年度易字
    第2533號判決書1 份在卷可稽，上開事實應可認定。
二、惟被告矢口否認有幫助詐欺之故意，辯稱：當初因與朋友合
    夥開設KTV ，曾申設上開金融行庫之支票存款帳戶，後來因
    為經營不善，向「林小姐」借款30萬元，「林小姐」表示，
    沒有不動產擔保，必須將空白支票蓋好章作為質押，而「林
    小姐」交付被告現金27萬元，當時雙方並約定一個月到期後
    要還「林小姐」30萬元，「林小姐」則必須返還系爭支票，
    但是後來被告要還她30萬元，均聯絡不上她，伊沒有幫助詐
    欺故意云云。經查：
  (一)按支票（指記載完備者）為流通證券，持票人將自己或他人
    所簽發之支票背書轉讓予第三人，於到期日由持票人持向金
    融機構請求付款，乃支票代替現金作為支付工具之基本制度
    設計，從而金融行庫就支票之申領莫不依一定之債信標準或
    審核與行庫往來之一定業績後始予核發，以維交易信賴及社
    會經濟秩序，而於金融機構開設支票存款帳戶一事，原係針
    對個人身分之社會信用而予以資金流通，具有強烈之屬人性
    ，尤其支票作為可代替現金之支付工具，對於發票人之經濟
    信用有相當影響，是就一般經驗法則而言，支票帳戶存簿、
    空白支票、印章之使用，具有相當之專屬性、私密性，不論
    關係是否親密，為防止他人探知內容或非法使用，無不妥當
    保存，雖將帳戶、支票、印鑑章交予他人使用之情形並非少
    見，但交付之對象，多係與己親近、且值得信賴之人，是於
    一般情形下，應無將自身申請所得支票，大量交付他人之理
    。另按刑法上之故意有確定故意及不確定故意，所謂「不確
    定故意」，係指行為人對於構成犯罪之事實，預見其發生，
    而其發生並不違背其本意者，刑法第13條第2 項定有明文。
  (二)查本件被告於偵查時供稱「（使用支票多久？）1-2年有...
    」、「（使用支票期間有把支票及印章交給別人？）沒有。
    我就是不亂用。），足見被告為長期使用支票而有相當經驗
    之人，其應可知悉支票存款帳戶及空白支票係個人理財之重
    要工具，且關係個人財產、信用之表徵，不能隨意交予不熟
    識之人保管。又查被告於本院審理時，就檢察官詢問「（你
    是否知道銀行戶頭裡要有錢支票才能兌現？）、（你將支票
    交給林小姐之後，是否有將錢存入銀行的支票帳戶裡面？）
    」，陳稱：「知道、沒有」，經本院詢以「你是否知道你把
    這些支票拿給林小姐，林小姐會把支票用掉？則稱：「那時
    候沒想到那裡，當事後我要找林小姐，她的電話打不通的時
    候，也有想到支票會被用掉，當時也有想說要報警」等語（
    詳本院卷42頁至44頁），可知被告係有正常辨識能力且熟知
    支票使用方式及兌領程序之人，對於其所交付之支票可能會
    由他人持之用以詐欺取財應能預見，被告明知支票簽發後即
    應存入款項始能兌現，如未存款即會退票，其與不詳姓名之
    「林小姐」並不熟識，竟將其於中國農民銀行、第一商業銀
    行、聯邦商業銀行、臺南三信合作社申領之支票本4 本共35
    6 張支票，全部蓋上印章後交付予該「林小姐」之人，被告
    應可預見他人取得發票人欄上蓋有印章之支票後，即能輕易
    補充完成應記載事項，而被告於交付上開支票後復未存入任
    何款項入銀行帳戶以供人提領，自知悉其所簽發之支票如經
    簽發交付他人，並遭退票，而使收取該支票之人有遭詐騙之
    可能，被告明知而仍交付上開數量龐大之支票，其有幫助上
    揭詐騙集團之成員利用其空白支票犯罪之不確定故意甚明。
  (三)再按所謂幫助行為乃指對於被幫助者之犯罪行為，予以物質
    或精神上之支持，而使其得以或易於實現構成要件，或使其
    行為造成更大之損害。準此，幫助犯之幫助行為應係指實施
    構成要件以外之行為，若係實施構成要件之行為，則非幫助
    行為，而係共同正犯行為。依卷附之證據資料顯示，被告將
    蓋上印章之空白支票交予「林小姐」之人，並未參與持上開
    空白支票向不特定之被害人詐領款項之犯意聯絡及行為分擔
    。從而，本件被告應未參與詐欺罪之構成要件行為，而為幫
    助行為，至為灼然。
  (四)綜上所查，本件事證明確，被告幫助詐欺取財之犯行，堪可
    認定。被告上開所辯並無可採，應予依法論科。
三、核另案被告許華賓所為，係犯刑法第339 條第1 項之詐欺取
    財罪，而本件被告甲○○基於幫助正犯許華賓為詐欺行為之
    故意，而為構成要件以外之行為，係犯刑法第30條第1 項前
    段、第339 條第1 項之幫助詐欺取財罪，並應依刑法第30條
    第2 項之規定，按正犯之刑減輕之。爰審酌被告為順利貸得
    金錢，竟將申請領取之空白支票蓋上印章後提供他人作為向
    人詐購財物幫助之用，助長詐欺取財犯罪之不良風氣，幫助
    犯罪者隱匿真實身分，增加犯罪偵查之困難性，且支票為無
    因證券，得以流通使用，被告提供無法兌現之支票供他人行
    騙，更足以破壞交易安全，情節非輕，而被告犯後始終否認
    犯行等一切情狀，爰量處如主文所示之刑，以示懲儆。又被
    告犯罪時間在96年4 月24日以前，應依中華民國96年罪犯減
    刑條例第2 條第1 項第3 款、第7 條、第9 條之規定，減其
    宣告刑2 分之1 ，並諭知如易科罰金之折算標準。而被告行
    為後，刑法第41條已於94年2 月2 日經修正公布，自95年7
    月1 日施行，新法修正為「犯最重本刑為5 年以下有期徒刑
    以下之刑之罪，而受6 個月以下有期徒刑或拘役之宣告者，
    得以新臺幣1000元、2000元或3000元折算1 日，易科罰金」
    ，惟依本次修正前之刑法第41條第1項前段：「犯最重本刑
    為5 年以下有期徒刑以下之刑之罪，而受6 個月以下有期徒
    刑或拘役之宣告，因身體、教育、職業、家庭之關係或其他
    正當事由，執行顯有困難者，得以1 元以上3 元以下折算1
    日，易科罰金」，暨修正前罰金罰鍰提高標準條例第2 條（
    現已刪除）：「依刑法第41條易科罰金者，均就其原定數額
    提高為100 倍折算1 日；法律所定罰金數額未依本條例提高
    倍數，或其處罰法條無罰金刑之規定者，亦同」等規定，易
    科罰金之折算標準最高為銀元300元 即新臺幣900 元，最低
    為銀元100 元即新臺幣300 元，比較本次修正前、後之法律
    規定，適用修正前之刑法第41條第1 項前段及修正前罰金罰
    鍰提高標準條例第2 條，對被告較為有利，爰併依刑法第2
    條第1 項前段之規定，適用被告行為時刑法第41條第1 項前
    段之規定，就減得之刑諭知如易科罰金之折算標準。
四、據上論斷，應依刑事訴訟法第299 條第1 項前段，刑法第2
    條第1 項前段、第30條、第339 條第1 項，修正前刑法第41
    條第1 項前段，中華民國96年罪犯減刑條例第2 條第1 項第
    3 款、第7 條、第9 條，現行法規所定貨幣單位折算新台幣
    條例第2 條，廢止前罰金罰鍰提高標準條例第2 條，判決如
    主文。
本案經檢察官周盟翔到庭執行職務
中    華    民    國    98    年    3    月    24     日
              刑事第二庭    審判長法  官  蘇義洲
                                  法  官  朱中和
                                  法  官  童來好
以上正本證明與原本無異。
如不服本判決應於收受本判後10日內向本院提出上訴書狀，並應
敘述具體理由。其未敘述上訴理由者，應於上訴期間屆滿後20日
內向本院補提理由書狀（均須按他造當事人之人數附繕本）「切
勿逕送上級法院」。
                                  書記官  柯貞如
中    華    民    國    98    年    3    月    24    日
附錄論罪科刑法條
中華民國刑法第339 條第1 項（普通詐欺罪）
意圖為自己或第三人不法之所有，以詐術使人將本人或第三人之
物交付者，處5 年以下有期徒刑、拘役或科或併科1 千元以下罰
金。
以前項方法得財產上不法之利益或使第三人得之者，亦同。
前二項之未遂犯罰之。


司法院資訊處製作；財團法人民間司法改革基金會備份。
